臺灣臺北地方法院民事判決　　　　　　　　　　　　　九十三年度建字第一六０號
　　原　　　告　新民石材廠股份有限公司
　　法定代理人　甲○○
　　訴訟代理人　陳威男律師
　　被　　　告　根基營造股份有限公司
　　法定代理人　乙○○
　　訴訟代理人　梁穗昌律師
右當事人間請求給付工程款事件，本院於中華民國九十三年十二月十五日言詞辯論終
結，判決如左：
    主  文
被告應給付原告新台幣貳拾陸萬壹仟貳佰玖拾捌元，及自民國九十三年四月十七日起
至清償日止，按週年利率百分之五計算之利息。
原告其餘之訴駁回。
訴訟費用由被告負擔十一分之一，餘由原告負擔。
本判決原告勝訴部分，於原告以新台幣玖萬元供擔保後，得假執行；被告如以新台幣
貳拾陸萬壹仟貳佰玖拾捌元，為原告供擔保後，得免予假執行。
其餘假執行之聲請駁回。
    事實及理由
壹、原告主張：原告於民國八十八年八月十八日及二十日，分別與被告簽訂兩份工程
    合約書，由原告負責施作「新竹寧太向陽經典石材工程」及「新竹康太向陽經典
    石材工程」（下稱系爭工程），約定承攬總價（含稅）分別為新台幣（下同）一
    百六十一萬八千四百四十四元及二千零八十四萬一千零八十八元，共計二千二百
    四十五萬九千五百三十二元，並分別於前揭合約書第四條第一款中明訂「依實際
    驗收數量計算工程款」，亦即均為實作實算；原告依約完成工作並交付被告，依
    約定實作實算之工程款總計為二千四百六十二萬二千六百七十一元整，原告並已
    依原訂契約第五條付款辦法之約定，開立同額發票數紙予被告，據以請款。然被
    告就上開工程款，僅給付其中之二千一百九十一萬七千一百七十八元，扣除原告
    同意折讓之十六萬六千六百七十七元，尚欠工程款二百五十三萬八千八百一十六
    元迄未清償，為此爰依當事人間之契約關係，提起本件訴訟等語。並聲明：（一
    ）被告應給付原告新台幣二百五十三萬八千八百一十六元，及自支付命令送達之
    翌日起至清償日止，按年息百分之五計算之利息。（二）願供擔保請准宣告假執
    行。
貳、被告則以：原告所開之發票並非其已完成之工作數量及被告已應付之工程款，系
    爭工程原訂數量有追減（如被證一，九十一年十二月二十三日追減合約），實際
    施作數量與原告主張不同，原告謂其已完成二千四百六十二萬二千六百七十一元
    之工程，並依契約第五條開同額之發票予被告云云，完全不實，原告係依契約第
    四條、第五條而為請款，則原告應提出於每月十日、十五日請款時，申請估驗計
    價之書面「數量計算表」，以實其說。原告將對帳單其中第二項與第十七項間及
    第三項與第二十一項部分重覆計算，且第十七項與第二十一項與原約定單價不符
    ，且兩造間並無追加工程之合意等語置辯。並聲明：（一）駁回原告之訴及假執
    行聲請。（二）如受不利之判決，請准供擔保免為假執行。
參、兩造不爭執之事實：
１、兩造於八十八年八月十八日及二十日，訂定系爭工程合約，原訂工程款為二千二
    百四十五萬九千五百三十二元（含稅），實作實算。
２、系爭工程於九十一年十二月二十三日追減合約總價為一千七百六十八萬七千二百
    三十二元（含稅）。
３、被告已付款金額為二千一百九十一萬七千一百七十八元，並經原告同意折讓十六
    萬六千六百七十七元。
４、原證五對帳單及原證八之一、二、三、四等書證，均為被告員工丙○○所簽署。
肆、得心證之理由：原告主張其已完成工程之工程款係二千四百六十二萬二千六百七
    十一元，被告僅給付其中之二千一百九十一萬七千一百七十八元，扣除原告同意
    折讓之十六萬六千六百七十七元，尚餘二百五十三萬八千八百一十六元工程款未
    為給付，為被告否認，並以原告主張之實際施作數量不實等情置辯，茲就兩造爭
    點分述如下：
一、系爭工程原訂工程契約部分：原告提出經被告公司系爭工程工地主任丙○○所簽
    認之石材工程對帳單（原證五）所示，系爭工程原訂契約部分合計完成計價為二
    千三百二十一萬九千七百零五元，已領取二千二百九十八萬七千三百八十七元（
    與兩造不爭執之事實不同），尚餘二十三萬二千三百一十八元差額未領取。被告
    就前開對帳單其中第二項與第十七項間及第三項與第二十一項部分，主張原告重
    覆計算，並抗辯該部分與原約定單價不符未經被告同意等語，經查：
（一）被告施作之數量之認定：前開對帳單經被告工地主任丙○○及原告公司黃忠鍵
      親自簽名，且施作內容、規格及數量，為被告公司之工地主任丙○○計算，給
      原告確認，就有差異部分，雙方各自計算並對帳過多次、修改後，最後再定案
      簽名等情，經丙○○於本院九十三年十月二十九日言詞辯論時到庭證述明確，
      故系爭工程實際施作之項目及數量，自應以前開對帳單為準。原告雖主張前開
      對帳單中第十七項圓柱貼舊米黃以及第二十一項電梯框貼金峰石部分之單價僅
      為價差，故第二項及第三項中應再加計此部分之數量云云，惟前開對帳單及原
      告提出之石材部份差異比較表（原證六）文義均已表明為「單價」，並非「價
      差」，證人丙○○亦證稱：「該部分原告曾經有提過，之前於採購議價上有寫
      過。原證五的二、三，雙方原來就有確認，原來簽認的數量與原證五之十七、
      二一，是不同的工程數量，我本來就有分開，計算的單位不一樣（米或面積）
      ，所以不能重複計算。之前已經有跟原告談過多次，不知為何再談。」等語，
      故對帳單中第二項、第十七項或第三項、第二十一項已經兩造各計算數量明確
      ，不能再予重複計算，原告此部分之主張為不可採。
（二）施作項目之單價之認定：兩造於系爭工程契約第四條第三款約定：「本工程自
      簽約後，不論工資、物價漲落，雙方均不得要求單價之調整。」，另依系爭工
      程合約明細表記載，內牆貼舊米黃每才為二百六十五元，內牆貼金峰石每才則
      為二百九十元。（原證十、十一）故系爭工程單價，除嗣後兩造同意變更外，
      應悉依此為準。原告主張前開對帳單中舊米黃圓柱每才為二千元，電梯框金峰
      石每平方公尺應為五千二百元，既為被告否認，自應就此項單價變更經兩造同
      意之事實負舉證之責，經查：
  １、原告主張前開對帳單中第二十一項電梯框金峰石，每平方公尺以五千二百元計
      價部分：原告就此部分主張，提出經被告公司採購陳明哲及原告公司人員簽認
      之石材部份差異比較表一件（原證六）為憑，依前開比較表記載，電梯框金峰
      石地下一樓及一樓部分每平方公尺為五千二百元，二樓至十二樓則每平方公尺
      以一千九百元計算，兩造並同意除合約原有單價外，其餘未列項目依本單價實
      作實算。證人丙○○並證稱：「這不是我跟原告簽的。是原告提供給我的。這
      部分我有跟原告作確認，且被告公司上級長官都有在場．．．。」（見本院九
      十三年十月二十九日言詞辯論筆錄），此部分單價，經被告公司採購與原告公
      司議價決定，合於丙○○證述之被告公司決定合約單價之流程，且嗣後於核算
      工程款時，工地主任丙○○與被告公司主管均在場確認，應認為兩造有就此部
      分有變更單價之合意，被告抗辯此部分單價僅經公司採購同意變更，對被告公
      司不生效力云云，並非可採。
  ２、原告主張前開對帳單第十七項舊米黃圓柱，每才以二千元計價部分：此部分之
      單價變更，原告雖提出報價單一件（原證七）為憑，惟前開報價單未經被告公
      司採購人員簽認，與被告公司決定合約單價之流程不符，難認兩造就此部分單
      價已經議價決定變更。證人丙○○就此雖證稱：「因為是一體成型的圓柱，價
      格較高，是雙方議價過的。」，但亦表明：「原證五的十七，關於發包我不確
      定，但後來我接手後已經定案了作第十七項的工程，而且我去的時候，已經做
      好了。」，依上足認，丙○○於接任系爭工程工地主任時，此部分發包已經完
      成，故丙○○就議價、決定單價之過程無法確認。此部分之單價，既未經被告
      公司一般程序由採購議價確認，自不能認為有變更之事實。縱一體成型之圓柱
      實際施作之單價較高，但有時包商為求爭取工程，亦有可能以較低價格承包，
      故此部分之單價，依約仍應以每才二百六十五元計算。
（三）依前述實作數量及單價計算系爭工程原訂工程部分工程款如下：
  １、前開對帳單中第二項內牆貼舊米黃及第三項內牆貼金峰石部分，均不得再重複
      計算第十七項及第二十一項之數量，此部分應如前開對帳單計算數額。
  ２、前開對帳單第十七項舊米黃圓柱部分：此項單價既應以每才二百六十五元計算
      ，已如前述，故此項之複價應為十一萬二千四百九十三元（424.5才×265元＝
      112492.5元，元以下四捨五入），應於合計項下扣除七十三萬六千五百零七元
      （849000元－112493元＝736507元）。
  ３、前開對帳單第二十一項電梯框金峰石部分：此項單價經兩造合意變更為地下一
      樓及一樓部分每平方公尺為五千二百元，二樓至十二樓則每平方公尺以一千九
      百元計算，前開對帳單就全部數量均以五千二百元計算，容有錯誤。經核對兩
      造簽認之石材部份差異比較表（原證六）所載，地下一樓及一樓部分實作數量
      為七十才，二樓至十二樓部分實作數量為三百六十才，依比例核算（70：360
      ≒1:5.1）分配前開對帳單總數四百九十六．三才，地下一樓及一樓部分實作
      數量應為八十一．三才，二樓至十二樓部分實作數量應為四一五才（496.3才
      ÷6.1＝81.36才；81.36×1＝81.36才；81.36×5.1＝414.9）。準此，此部分
      複價應為一百一十八萬八千八百二十元（5200元×81.3才＝422760元；1900
      元×415才＝788500元；422760元＋788500元＝0000000元），應於合計項下扣
      除一百三十九萬一千九百四十元（0000000元－0000000元＝0000000元）。
  ４、故前開對帳單之合計，即被告應給付之原訂工程款為二千一百一十一萬三千六
      百九十八元（00000000－000000－0000000＝00000000）。
二、系爭工程追加部分：原告提出經被告公司系爭工程工地主任丙○○所簽認單據四
    件為憑（原證八之一、八之二、八之三、八之四），並經證人丙○○到庭證稱：
    「工地的使用執照拿到後，要交屋，交屋後續石材追加，因為時間急迫，所以我
    請原告報價，並請原告趕工以便順利交屋，同時，我有告訴原告金額的部分要由
    被告公司的採購來議價，過去，被告議價的程序均是由採購來處理，所以我才在
    簽署的文件上註明由被告公司的採購議價後確認。」等語，再參酌此部分工程之
    項目為外牆拆換、梯廳天花板修改、採光罩修改、門檻補貼等拆換、修補、修改
    部分，屬於交屋初驗後發現所需改正項目，被告公司採購雖未就此簽認，但亦應
    由被告照價給付原告，故原告請求被告給付此部分之工程款一十六萬七千四百元
    ，自屬有據。計算式：〔54000元（原證八之一）＋82400元（原證八之二）、
    19000元（原證八之三）、12000元（原證八之四）＝167400元〕
三、前開二部分之工程款合計二千一百二十八萬一千零九十八元，加上百分之五營業
    稅，被告共應給付二千二百三十四萬五千一百五十三元（00000000元＋167400元
    ＝00000000元，00000000×105％＝00000000.9元以下四捨五入），扣除兩造不
    爭執被告已付款二千一百九十一萬七千一百七十八元（此雖與對帳單金額不同，
    但既經兩造表明不爭執，且原告已於起訴時列明票號及匯款明細，仍應以此為準
    ），及經原告同意之折讓款十六萬六千六百七十七元，則被告尚應給付二十六萬
    一千二百九十八元（00000000元－00000000元－166677元＝261298元）。
四、綜上所述，原告主張系爭工程實際施作之數量，應依前開對帳單及被告公司工地
    主任丙○○簽認之單據為可採，惟其主張前開對帳單第二、三項應加計第十七項
    、第二十一項之數量部分，則非可採，且前開對帳單中就單價之認定有如上所述
    之錯誤。從而，原告依系爭工程契約法律關係，請求被告給付之工程款，在二十
    六萬一千二百九十八元，及自支付命令送達翌日（九十三年四月十七日）起至清
    償日止，按年息百分之五計算之利息範圍內，為有理由，應予准許，逾此部分之
    請求，為無理由，應予駁回。
伍、假執行之宣告：原告及被告陳明願供擔保，為假執行或免假執行之聲請，就原告
    勝訴部分，核無不合，應予准許；至原告敗訴部分，其假執行之聲請失其依據，
    應併予駁回。
陸、訴訟費用負擔之依據：民事訴訟法第七十九條。
中　　　華　　　民　　　國　　九十三　　年　　 十二 　　月　　三十一　　日
                                        民事第五庭  法  官    張松鈞
正本係照原本作成
如對本判決上訴，須於判決送達後廿日內向本院提出上訴狀
依本判決主文預供擔保或提存而免為假執行，應於執行標的物拍定、變賣或物之交付
前為之。
中　　　華　　　民　　　國　　九十三　　年　　 十二 　　月　　三十一　　日
                                                    書記官    黃媚鵑
附錄：
民事訴訟法第三百九十二條：
法院得宣告非經原告預供擔保，不得為假執行。
法院得依聲請或依職權，宣告被告預供擔保，或將請求標的物提存而免為假執行。
依前項規定預供擔保或提存而免為假執行，應於執行標的物拍定、變賣或物之交付前
為之。
